【裁判字號】    99,消債抗,66
【裁判日期】    990330
【裁判案由】    聲請更生程序
【裁判全文】
臺灣高雄地方法院民事裁定            99年度消債抗字第66號
    抗  告  人  甲○○
上列抗告人因聲請更生程序事件，對於民國99年2 月25日本院99
年度消債更字第87號裁定提起抗告，本院裁定如下：
    主  文
抗告及延長保全處分之聲請均駁回。
抗告費用新台幣壹仟元由抗告人負擔。
    理  由
一、抗告意旨略以：抗告人先前於工商財經股份有限公司（下稱
    工商財經公司）從事之承攬報份工作，因該公司於民國98年
    10月公司業務縮減而遭裁員，致抗告人每月減少新台幣（下
    同）12,812元之收入，目前僅餘每月經營美髮店之收入27,0
    00元。又抗告人罹患梅尼耳氏症、抗告人之配偶吳東烈罹患
    猛爆性肝炎，每日需服藥控制，除負擔未成年兒子吳宗諺之
    扶養費外，尚需負擔吳宗諺之學費。再者，抗告人所有之房
    地，鑑定價格雖有2,150,00 0元，但實際拍賣價可能不高，
    且拍賣後，縱無房貸支出，仍需另行支出租賃房屋費用，抗
    告人每月收入27,000元扣除生活費、扶養子女及支付店租費
    用合計22,964元，僅餘4,036 元可供清償債務，約需59年餘
    始能清償全部借款，抗告人實有不能清償之情事，原裁定逕
    予駁回聲請，顯有違誤，爰依法提起本件抗告。並聲明：原
    裁定廢棄，准予裁定開始更生程序。
二、按債務人不能清償債務或有不能清償之虞，且無擔保或無優
    先權之債務總額未逾1200萬元者，於法院裁定開始清算程序
    或宣告破產前，得向法院聲請更生，消費者債務清理條例（
    下稱消債條例）第3條、第42條第1項分別定有明文。又聲請
    更生或清算不合程式或不備其他要件者，法院應以裁定駁回
    之，但其情形可以補正者，法院應定期間先命補正，復為同
    條例第8條所明定。抗告人於95年5月25日曾依「中華民國銀
    行公會會員辦理消費金融案件無擔保協商機制」與中國信託
    商業銀行股份有限公司（下稱中國信託）協商成立，簽立協
    議書，並約定抗告人應自95年6 月起，分80期，年利率3.88
    % ，於每月10日清償55,281元，惟抗告人於繳納4 期後，即
    毀諾未依約還款，有陽信商業銀行股份有限公司（下稱陽信
    銀行）民事陳報狀（見原審卷第55頁）在卷可參，並在97年
    間與各無擔保債務銀行成立個別一致性方案協議，且於消債
    條例施行後之98年7 月3 日向最大債權銀行陽信銀行請求協
    商，惟遭該公司退件等情，業據其提出上開民事陳報狀及前
    置協商退件通知函（見原審卷第61頁）在卷可憑，堪認真實
    。故本件應審酌者為抗告人是否已陷於不能清償債務或有不
    能清償之虞。
三、依消債條例第3條規定，債務人不能清償債務或有不能清償
    之虞者，得依本條例所定更生或清算程序，清理其債務。惟
    參諸消債條例之立法理由謂該條例之制定係「為使負債務之
    消費者得依本條例所定程序清理其債務，以調整其與債權人
    及其他利害關係人之權利義務關係，保障債權人之公平受償
    ，謀求消費者經濟生活之更生及社會經濟之健全發展」，及
    私法上之債之關係，係以當事人間之信賴關係為基礎，當事
    人以法律行為追求自己之利益之際，亦應顧及對方之利益，
    並考量債權債務在社會上之作用，本於誠實及信用之原則，
    行使其債權及履行其債務之前提，認債務人欲依消債條例調
    整其所負清償債務之義務者，自應本於誠信原則，僅在其不
    能清償債務或有不能清償之虞而使其陷於經濟上之困境時始
    得准許之，倘債務人有固定收入，具備分期清償債務之能力
    ，僅一時無法清償全部債務，即難謂債務人不能清償其債務
    ，以避免其藉此善意之立法而惡意圖謀減免債務，致使社會
    陷於道德之危險，並因此使信用緊縮而造成社會經濟之動盪
    。
四、抗告人主張其有不能清償債務情事存在等語。經查：
（一）抗告人固主張前受僱於工商財經公司，於98年10月間因業
      務減縮而遭裁員，致每月減少12,812元之收入云云，惟並
      未提出離職證明等文件以資證明，難予遽採。況抗告人於
      99年1 月13日之補件狀中仍載明其於98年1 月至12月均領
      有工商財經公司之薪資（見原審卷第59頁），難認抗告人
      已無該筆收入。又抗告人經營喜悅美髮，每月銷售額為27
      ,800元，有財政部高雄市國稅局鼓山稽徵所函（見原審卷
      第69頁）在卷可考，堪認抗告人現每月收入應有40,612元
      （計算式：12,812＋27,800＝40,612），顯見抗告人現有
      固定收入，衡情，已具備相當之償債能力。
（二）抗告人對原審裁定所審認之每月支出包含個人生活費11,3
      09元、扶養吳宗諺5,655 元、店租6,000 元，合計共22,9
      64元，並未爭執，應認可採。至抗告人主張尚需支付吳宗
      諺之學費等語，惟查吳宗諺已申請助學貸款（見原審卷第
      33頁），且於99年1 月13日之補件狀中自陳該貸款由吳東
      烈負責清償（見原審卷第59頁反面），難認抗告人有支出
      吳宗諺之學費，抗告人此部分主張不足採。從而，依抗告
      人目前每月收入40,612元，於扣除其最低生活費用、扶養
      費用、店租後，尚餘17,648元（計算式：40,612元－11,3
      09元－5,655 元－6,000 ＝17 ,648 元）可資運用，如全
      數用於清償債務，以抗告人目前債務總額3,761,082 元，
      共約需償還17年10個月（計算式：3,761,082 元÷17,648
      元＝213.1 月）。又查抗告人係54年7 月生，有戶籍謄本
      可佐（見原審卷第12頁），目前45歲，是抗告人按月清償
      債務共17年10月後，尚未逾勞工法定退休年齡65歲前，即
      可清償完畢；況查抗告人名下尚有一筆坐落在高雄市○○
      區○○段二小段36地號、應有部分全部之土地，及其上建
      物即門牌號碼高雄市鼓山區○○○路108 之54號建物（下
      稱系爭房地），系爭房地積欠之抵押債務為866,000 元（
      包含於前揭債務總額內），有系爭房地之土地及建物登記
      謄本、財團法人金融聯合徵信中心專用債權人清冊（見原
      審卷第64至66頁、第86至93頁）在卷可按，又系爭房地於
      本院97年度司執字第90990 號強制執行事件，經鑑價價值
      合計為2,150,000 元乙情，有抗告人陳報之拍賣通知（見
      原審卷第29頁反）在卷可憑，經核閱屬實，堪予採憑，縱
      因無人應買，減價拍賣至特別拍賣程序，亦有1,100,800
      元之價值（計算式：0000000x80％x80 ％x80 ％＝000000
      0 ），或特別拍賣程序終無人應買，該案視為撤回強制執
      行，然系爭房地倘依其他方式予以變賣處分，參酌前揭鑑
      定價值，仍應能獲取約百萬元之價金，而足以清償抗告人
      近半之債務，益證其於法定勞工退休年齡前，即可將所負
      債務全數清償完畢。
五、綜上所述，抗告人依負債及財產、收支狀況，並非不能清償
    債務，亦無不能清償債務之虞，自不符消債條例所定可聲請
    更生之要件，且屬無從補正，依前揭條文意旨，自應駁回其
    更生之聲請。原審以此為由裁定駁回抗告人更生之聲請，並
    無違誤。抗告意旨指摘原裁定不當，求予廢棄另為裁定，為
    無理由，應予駁回。又本件聲請人所提之更生聲請既經駁回
    ，則聲請人請求延長保全處分期間之聲請，自失所附麗，故
    聲請人此部份之聲請無從准許，應併予駁回。
六、據上論結，本件抗告為無理由，依消費者債務清理條例第11
    條第2 項、第15條，民事訴訟法第495 條之1 第1 項、第44
    9 條第1 項、第95條、第78條，裁定如主文。
中    華    民    國    99    年    3     月    30    日
                  民事第五庭  審判長法  官  李昭彥
                                    法  官  賴文姍
                                    法  官  何佩陵
正本係照原本作成。
不得再抗告。
中    華    民    國    99    年    3     月    30    日
                                    書記官  陳喜苓

司法院資訊處製作；財團法人民間司法改革基金會備份。
